【裁判字號】    98,上,1043
【裁判日期】    990420
【裁判案由】    債務人異議之訴等
【裁判全文】
臺灣高等法院民事判決                  98年度上字第1043號
上  訴  人  丙○○
            甲○○
共      同
訴訟代理人  乙○○
被上訴人    丁○○○
訴訟代理人  羅廷祥律師
上列當事人間債務人異議之訴等事件，上訴人對於中華民國98
年8月14日臺灣板橋地方法院98年度訴字第79號第一審判決提起
上訴，本院於99年3月30日言詞辯論終結，判決如下：
    主      文
原判決關於駁回上訴人甲○○後開第二項之訴部分，及訴訟費用
之裁判廢棄。
台灣板橋地方法院97年度執喜字第102407號強制執行事件中，關
於甲○○部分之執行程序應予撤銷。
上訴人丙○○之上訴駁回。
第一、二審訴訟費用，由被上訴人負擔二分之一，餘由上訴人丙
○○負擔。
    事實及理由
一、查，上訴人甲○○於原審起訴主張其並非原法院97年度執喜
    字第102407號強制執行事件（下稱系爭執行事件）之執行名
    義效力所及之人，而執行法院以其為執行名義效力所及之人
    ，對其為強制執行，爰依法提起異議之訴，求為判決將系爭
    執行事件關於甲○○部分之執行程序應予撤銷（見原審卷第
    5頁反面起訴狀），並於本院審理中，陳明係基於強制執行
    法第14條之1提起本件異議之訴，且為被上訴人所不爭執（
    見本院卷第146頁），核其訴之聲明、起訴事實及訴訟標的
    均未變更，應僅屬補充或變更法律上之陳述，非屬訴之變更
    或追加（民事訴訟法第256條參照），合先陳明。
二、上訴人丙○○、甲○○（以下各稱丙○○、甲○○，合稱上
    訴人）主張：被上訴人持原法院96年度訴字第1581號民事確
    定判決（下稱原確定判決）為執行名義，聲請執行法院將丙
    ○○無權占用被上訴人所有坐落台北縣新莊市○○段376地
    號土地（下稱系爭土地）內，如原確定判決附圖376-A、376
    -B所示之鐵皮屋（面積36.88平方公尺，下稱鐵皮屋）、雨
    棚（面積22.01平方公尺，下稱雨棚）拆除，並將占用土地
    返還；經執行法院於民國（下同）97年11月26日核發97年度
    執喜字第102407號執行命令（下稱系爭執行命令），命上訴
    人於15日內履行；惟系爭土地自68年間即屬法定空地，且為
    供公眾通行之既有道路，即有公用地役權存在；且丙○○於
    71年間即以行使地上權之意思，搭建前開鐵皮屋、雨棚使用
    迄今，已因時效而取得地上權，並向台北縣新莊地政事務所
    （下稱新莊地政所）申請辦理地上權登記，爰依強制執行法
    第14條規定，提起異議之訴；再丙○○自74年間起將前開鐵
    皮屋出租予甲○○設攤營業迄今，而甲○○並非系爭執行名
    義效力所及之人，執行法院卻以甲○○為債務人，對其為強
    制執行，甲○○自得依強制執行法第14條之1規定，提起異
    議之訴，以排除系爭執行事件之強制執行程序（下稱系爭執
    行程序）等情。求為判決將系爭執行程序撤銷（原審為上訴
    人全部敗訴之判決，上訴人聲明不服提起上訴）。並於本院
    上訴聲明：(一)原判決廢棄。(二)系爭執行程序應予撤銷。
三、被上訴人則以：丙○○主張之公用地役權係於原確定判決成
    立前已發生之事實，且丙○○向新莊地政所申請辦理地上權
    登記業經駁回，故其提起本件債務人異議之訴為無理由；再
    甲○○係丙○○之妹，並承租該鐵皮屋設攤營業迄今，自為
    系爭執行名義效力所及之人，且占有僅對於物有事實上管領
    之力，並不足以排除伊系爭執行名義之效力等語，資為抗辯
    。並於本院答辯聲明：上訴駁回。
四、查，被上訴人持原確定判決為執行名義，聲請執行法院將丙
    ○○無權占用被上訴人所有系爭土地內，搭建之鐵皮屋、雨
    棚拆除，並將占用土地返還；經執行法院於97年11月26日核
    發系爭執行命令，命上訴人於15日內履行等情，有卷附系爭
    執行命令、原確定判決及確定證明書可憑（見原審卷第第13
    頁、第38至47頁），且為兩造所不爭執（見原審卷第28頁、
    第80頁），並經本院依職權調閱系爭強制執行事件卷宗查核
    屬實（見本院卷第23頁），堪信為真。
五、本院應審究者為(一)丙○○依強制執行法第14條之規定，提起
    異議之訴，是否有據？(二)甲○○依強制執行法第14條之1規
    定，提起異議之訴，是否有據？茲分別論述如下：
(一)、丙○○依強制執行法第14條之規定，提起異議之訴，是否有
    據？
  1.丙○○主張：系爭土地自68年間即為法定空地，且為供公眾
    通行之既有道路，即有公用地役權存在，自足以排除系爭執
    行名義之執行效力云云，固據提出使用執照為證(見原審卷
    第14頁）。惟查：
    (1)、按強制執行法第14條規定，債務人異議之訴須主張執行
        名義成立後，有消滅或妨礙債權人請求之事由發生，始
        得為之。所謂有消滅債權人請求之事由，係指足以使執
        行名義之請求權及執行力消滅之原因事實而言。又債務
        人所主張消滅或妨礙債權人請求之事由，須係發生在執
        行名義成立之後者始得為之。若主張之事由在執行名義
        成立之前即已存在，則為執行名義之裁判，縱有未當，
        亦非異議之訴所能救濟，亦即如係以裁判為執行名義時
        ，其為異議原因之事實發生在前訴訟言詞辯論終結前者
        ，縱該為執行名義之裁判有何不當，即與異議之訴之要
        件不符，即不得提起（最高法院97年度台上字第2653號
        判決意旨參照）。
    (2)、原確定判決之第二審判決於97年7月2日言詞辯論終結，
        並經最高法院裁定駁回丙○○之上訴，而於97年10月16
        日確定乙節，有卷附本院97年度上字第400號民事判決
        、最高法院97年度台上字第2164號民事裁定、確定證明
        書可稽（見原審卷第42頁、第46至47頁）；而丙○○主
        張系爭土地係自68年間，即因建築之故而列為法定空地
        ，且為既成道路，有公用地役權存在之情事，係屬於前
        訴訟言詞辯論終結前即已存在之事由，且經丙○○於前
        訴訟程序中，執為抗辯與上訴之事由，此觀原確定第一
        審及第二審判決理由自明（見原審卷第38至39頁、第42
        至44頁），並經本院調閱該確定判決卷宗核閱無訛（見
        本院卷第65頁）。是以，丙○○主張系爭土地為法定空
        地，且為既成道路，有公用地役權存在之妨礙債權人請
        求之事由，既係發生於執行名義成立之前，則丙○○執
        此依強制執行法第14條規定，提起本件債務人異議之訴
        云云，並無可取。
  2.丙○○又主張：伊於71年間即以行使地上權之意思，搭建前
    開鐵皮屋、雨棚使用迄今，已因時效而取得地上權，並向新
    莊地政所申請辦理地上權登記，自得依強制執行法第14條規
    定，提起本件異議之訴云云，固據提出新莊地政所人民申請
    登記案件收據為證（見原審卷第99頁）。然查：
    (1)、按土地占有人因時效而取得地上權登記請求權者，向該
        管地政機關聲請為地上權登記，如經地政機關受理，受
        訴法院固應就占有人是否具備取得地上權之要件，為實
        體上之裁判，惟此之向該管地政機關為地上權登記之聲
        請，限於土地所有人對占有人提起拆屋還地訴訟前為之
        ，蓋因時效而取得地上權登記請求權者，不過有此請求
        權而已，在未登記為地上權人以前，仍不得據以對抗土
        地所有人而認其非無權占有。土地所有人本於所有權主
        張占有人無權占有土地，對占有人起訴而為請求後，占
        有人始向地政機關為地上權登記之聲請，若認法院仍必
        須就占有人是否具備取得地上權之要件，為實體上之調
        查審認，將導致占有人於訴訟中利用向地政機關為地上
        權登記之聲請手段，阻撓及拖延訴訟之進行，影響土地
        所有人之權益，自非可取（最高法院88年度台聲字第20
        3號裁判意旨參照）。
    (2)、丙○○曾於原確定判決確定後之97年12月12日向新莊地
        政所申請因時效而取得地上權，因尚有應行補正事項，
        經命補正仍於期間內未補正，經該所於98年1月8日予以
        駁回其聲請乙節，有卷附該所98年2月23日北縣莊地登
        字第0980002621號函可參（見原審卷第49頁）；雖丙○
        ○於98年5月18日，再以時效取得地上權為由提出申請
        （見原審卷第99頁該所人民申請登記案件收據），惟丙
        ○○提出前開以時效取得地上權之登記申請，均係於被
        上訴人提起拆屋還地訴訟（即原確定判決）後為之，依
        上說明，仍不得排除土地所有權人之權利。況丙○○主
        張自71年間即於系爭土地內搭建鐵皮屋、雨棚，至91年
        間已因時效而取得地上權，亦為執行名義成立前所存在
        之事由，自不屬足以消滅或妨害債權人請求之事由。故
        丙○○以其已向新莊地政事務所申請因時效取得地上權
        為由，依強制執行法第14條規定，提起本件異議之訴云
        云，仍無可取。
(二)、甲○○依強制執行法第14條之1規定，提起異議之訴，是否
    有據？
  1.按執行名義為確定終局判決者，除當事人外，訴訟繫屬後為
    當事人之繼受人及為當事人或其繼受人占有請求之標的物者
    ；為他人而為原告或被告者之該他人及訴訟繫屬後為該他人
    之繼受人，及為該他人或其繼受人占有請求之標的物者，亦
    有效力。強制執行法第4條之2有明文規定；又，債務人對於
    債權人依第4條之2規定聲請強制執行，如主張非執行名義效
    力所及者，得於強制執行程序終結前，向執行法院對債權人
    提起異議之訴，同法第14條之1亦有明文。
  2.經查：
    (1)、原確定判決之當事人僅為被上訴人、丙○○乙節，有卷
        附原確定判決可參（見原審卷第38至47頁）；且甲○○
        係於執行名義成立前，即向丙○○承租系爭鐵皮屋用以
        經營攤販業務乙情，為被上訴人所不爭執（見本院卷第
        146頁），可徵甲○○係為自己而獨立占有使用系爭鐵
        皮屋；又甲○○雖為丙○○之妹，然甲○○既係於執行
        名義成立前即為自己而占有鐵皮屋，即非執行名義當事
        人丙○○之繼受人而占有該屋，則甲○○顯非屬原確定
        判決效力所及之人甚明。故被上訴人以甲○○係丙○○
        之妹，並占有使用該鐵皮屋為由，抗辯甲○○為丙○○
        之繼受人而占有該屋，係屬原確定判決效力所及之人云
        云，容有誤解，並無可採。
    (2)、況被上訴人亦自陳對於甲○○並未取得確定判決之執行
        名義（見本院卷第146頁），則執行法院以甲○○為系
        爭執行名義效力所及之人，將甲○○列為債務人而予以
        強制執行，於法自有不合。是以，甲○○主張其並非系
        爭執行名義效力所及之人，依強制執行法第14條之1規
        定，提起本件異議之訴，核屬有據，應予准許。
    (3)、另甲○○依強制執行法第14條之1規定，提起本件異議
        之訴，既屬有據，則原審就甲○○前開主張之事實，另
        涉有強制執行法第15條異議之訴部分，本院即無再予審
        究之必要，併此陳明。
六、從而，甲○○依同法第14條之1規定，提起本件異議之訴，
    請求撤銷系爭執行程序關於甲○○部分之執行程序，為有理
    由，應予准許。原審就此應准許之部分，為甲○○敗訴之判
    決，於法尚有未洽，甲○○之上訴意旨就此部分指摘原判決
    不當，求予廢棄改判，為有理由，爰由本院就原判決此部分
    予以廢棄，並改判如主文第2項所示。丙○○依強制執行法
    第14條規定，提起本件異議之訴，為無理由，應予駁回。原
    審就此部分為丙○○敗訴之判決，於法核無不合，丙○○仍
    執前詞指摘原判決此部分不當，求予廢棄，為無理由，應駁
    回其上訴。
七、另丙○○聲請本院向新莊地政所調閱房屋合建契約、道路使
    用同意書，以資證明系爭土地為法定空地云云，惟如前所述
    ，丙○○據此主張有消滅或妨礙債權人請求之異議事由，既
    係發生於執行名義成立之前，顯與強制執行法第14 條規定
    之債務人異議之訴成立要件不符，本院核無調查之必要；至
    於兩造其餘之攻擊或防禦方法，經本院審酌後均認與本件之
    結論無涉，茲不再一一論列，併予敘明。
八、據上論結，本件甲○○之上訴為有理由，丙○○之上訴為無
    理由，依民事訴訟法第450條、第449條第1項、第79條，判
    決如主文。
中    華    民    國    99    年    4     月    20    日
                    民事第十三庭
                        審判長法  官  蕭艿菁
                              法  官  陳姿岑
                              法  官  楊絮雲
正本係照原本作成。
如不服本判決，應於收受送達後20日內向本院提出上訴書狀，其
未表明上訴理由者，應於提出上訴後20日內向本院補提理由書狀
（均須按他造當事人之人數附繕本）上訴時應提出委任律師或具
有律師資格之人之委任狀；委任有律師資格者，另應附具律師資
格證書及釋明委任人與受任人有民事訴訟法第466條之1第1項但
書或第2項（詳附註）所定關係之釋明文書影本。
中    華    民    國    99    年    4     月    21    日
                              書記官  王秀雲
附註：
民事訴訟法第466條之1（第1項、第2項）：
對於第二審判決上訴，上訴人應委任律師為訴訟代理人。但上訴
人或其他法定代理人具有律師資格者，不在此限。
上訴人之配偶、三親等內之血親、二親等內之姻親，或上訴人為
法人、中央或地方機關時，其所屬專任人員具有律師資格並經法
院認為適當者，亦得為第三審訴訟代理人。

司法院資訊處製作；財團法人民間司法改革基金會備份。
